ACORDAO-COMPLETO-2546469

ACÓRDÃO 7030/2022 ATA 39/2022 - SEGUNDA CÂMARA

VISTOS, relatados e discutidos estes autos de tomada de contas especial instaurada pelo Fundo Nacional de Saúde (FNS) em razão da aplicação irregular de recursos do Sistema Único de Saúde (SUS) no âmbito do Programa Farmácia Popular do Brasil - Aqui Tem Farmácia Popular (PFPB) no período de 28/2/2014 a 6/8/2015,
ACORDAM os Ministros do Tribunal de Contas da União, reunidos em sessão da Segunda Câmara, ante as razões expostas pelo Relator, em:
9.1. rejeitar parcialmente as alegações de defesa apresentadas por Erno Inacio Engster;
9.2. com fundamento nos arts. 1º, inciso I, 16, inciso III, alíneas "b" e "c", 19 e 23, inciso III da Lei 8.443/1992, julgar irregulares as contas de Erno Inacio Engster e da empresa individual Erno Inacio Engster-MEI, condenando-os solidariamente ao pagamento do débito discriminado a seguir, atualizado monetariamente e acrescido dos juros de mora devidos calculados desde a data de ocorrência indicada até sua efetiva quitação, na forma da legislação vigente, fixando o prazo de 15 (quinze) dias, a contar do recebimento das notificações, para que seja comprovado, perante este Tribunal, o recolhimento da quantia ao Fundo Nacional de Saúde, nos termos do art. 23, inciso III, alínea "a", da referida lei c/c o art. 214, inciso III, alínea "a", do Regimento Interno do TCU:
	DATA DA OCORRÊNCIA
	VALOR ORIGINAL
 (R$) 
	TIPO DE PARCELA (DÉBITO/CRÉDITO) 

	28/02/2014
	7.782,19 
	D

	16/04/2014
	5.771,68 
	D

	12/05/2014
	5.781,37 
	D

	30/05/2014
	5.333,54 
	D

	02/06/2014
	1.253,85 
	D

	07/07/2014
	5.988,06 
	D

	31/07/2014
	5.037,30 
	D

	01/08/2014
	1.639,24 
	D

	01/09/2014
	5.673,98 
	D

	09/09/2014
	831,57 
	D

	09/09/2014
	48,24 
	D

	01/10/2014
	4.022,24 
	D

	02/10/2014
	1.555,39 
	D

	03/11/2014
	2.445,14 
	D

	03/11/2014
	50,64 
	D

	28/11/2014
	649,18 
	D

	28/11/2014
	23,40 
	D

	28/11/2014
	48,24 
	D

	01/12/2014
	1.585,06 
	D

	01/12/2014
	138,52 
	D

	14/01/2015
	2.525,51 
	D

	14/01/2015
	24,12 
	D

	09/02/2015
	24,12 
	D

	09/02/2015
	3.891,87 
	D

	03/03/2015
	58,92 
	D

	03/03/2015
	4.617,63 
	D

	02/04/2015
	7,20 
	D

	02/04/2015
	23,40 
	D

	02/04/2015
	48,00 
	D

	02/04/2015
	24,12 
	D

	02/04/2015
	4.340,76 
	D

	05/05/2015
	6.194,13 
	D

	05/05/2015
	770,12 
	D

	12/06/2015
	50,40 
	D

	12/06/2015
	4.314,82 
	D

	12/06/2015
	13,04 
	D

	15/06/2015
	24,12 
	D

	15/06/2015
	1.086,67 
	D

	15/06/2015
	100,71 
	D

	03/07/2015
	4.342,74 
	D

	03/07/2015
	25,20 
	D

	06/07/2015
	391,86 
	D

	05/08/2015
	526,24 
	D

	06/08/2015
	54,14 
	D

9.3. com fundamento no art. 57 da Lei 8.443/1992, aplicar a Erno Inacio Engster a multa de R$ 20.000,00 (vinte mil reais) , atualizada monetariamente desde a data do presente acórdão até a do efetivo recolhimento, se for paga após o vencimento, na forma da legislação vigente, fixando o prazo de 15 (quinze) dias, a contar do recebimento da notificação, para que seja comprovado, perante este Tribunal, o recolhimento da quantia aos cofres do Tesouro Nacional, nos termos do art. 23, inciso III, alínea "a", da referida lei c/c o art. 214, inciso III, alínea "a", do Regimento Interno do TCU;
9.4. com fundamento no art. 26 da Lei 8.443/1992, autorizar, se requerido, o pagamento da importância devida em até 36 (trinta e seis) parcelas mensais e consecutivas, fixando o prazo de 15 (quinze) dias, a contar do recebimento das notificações, para que seja comprovado, perante este Tribunal, o recolhimento da primeira parcela, e de 30 (trinta) dias, a contar da parcela anterior, para que seja comprovado o recolhimento das demais, devendo incidir sobre cada valor mensal os devidos acréscimos legais, na forma prevista na legislação vigente, além de alertar que a falta de comprovação do recolhimento de qualquer delas importará no vencimento antecipado do saldo devedor, nos termos do art. 217 do Regimento Interno do TCU;
9.5. com fundamento no art. 28 da Lei 8.443/1992, autorizar, desde logo, a cobrança judicial das dívidas, caso não atendidas as notificações;
9.6. com fundamento no art. 16, § 3º, da Lei 8.443/1992 c/c o art. 209, § 7º, do Regimento Interno do TCU, remeter cópia deste acórdão à Procuradoria da República no Estado do Rio Grande do Sul, para adoção das medidas cabíveis;
9.7. dar ciência deste acórdão ao Fundo Nacional de Saúde e aos responsáveis.

Tomada de Contas Especial,  instaurada pelo FUNDO NACIONAL DE SAÚDE-MS, em razão de não comprovação da regular aplicação dos recursos repassados pela União no âmbito do Programa Farmácia Popular do Brasil - Aqui Tem Farmácia Popular.

Segunda Câmara

Fundo Nacional de Saúde - MS.

3. Responsáveis: Erno Inacio Engster (02.025.861/0001-50 e XXX.046.790-XX).

13.1. Ministros presentes: Augusto Nardes (na Presidência), Bruno Dantas (Relator) e Antonio Anastasia.
13.2. Ministro-Substituto presente: Marcos Bemquerer Costa.

BRUNO DANTAS

Por registrar as principais ocorrências dos autos até o momento, resumindo os fundamentos das peças acostadas, adoto como relatório, com os ajustes necessários, a instrução da secretaria responsável pela análise do processo (peça 56) , que contou com a anuência do corpo diretivo da unidade (peças 57 e 58) e do Ministério Público junto ao TCU (peça 59) :
"Cuidam os autos de Tomada de Contas Especial instaurada pelo Fundo Nacional de Saúde/Ministério da Saúde (FNS/MS) , em desfavor da empresa individual Erno Inacio Engster / Farmacia Sede Nova - MEI, solidariamente com o Sr. Erno Inacio Engster, em razão da aplicação irregular de recursos do Sistema Único de Saúde (SUS) no âmbito do Programa Farmácia Popular do Brasil - Aqui Tem Farmácia Popular (PFPB) , no período de 28/2/2014 a 6/8/2015, o que teria ocasionado um prejuízo de R$ 90.519,89, em valores históricos, aos cofres do FNS.
HISTÓRICO
Programa Farmácia Popular do Brasil
2. O Programa Farmácia Popular do Brasil (PFPB) foi criado pela Lei 10.858, de 13/4/2004, e regulamentado pelo Decreto 5.090, de 20/5/2004, com o objetivo de oferecer à população o acesso a medicamentos considerados essenciais, cumprindo, dessa forma, uma das principais diretrizes da Política Nacional de Assistência Farmacêutica.
3. O PFPB inicialmente funcionava por meio de parceria com governos estaduais, prefeituras municipais e instituições públicas, para o atendimento de projetos de implantação e manutenção de unidades próprias, sob responsabilidade da Fundação Oswaldo Cruz (FIOCRUZ) .
4. Em 2006, por meio da Portaria n° 491, o Ministério da Saúde (MS) expandiu o Programa para utilizar a rede já instalada do comércio varejista de produtos farmacêuticos, o qual recebeu o nome de 'Aqui Tem Farmácia Popular'.
5. As farmácias e as drogarias privadas que aderem ao programa fornecem aos cidadãos, de forma gratuita, medicamentos para o tratamento de hipertensão, diabetes e asma. Além destes, são disponibilizados, com até 90% de desconto, medicamentos para rinite, dislipidemia, doença de Parkinson, osteoporose, glaucoma, anticoncepcionais e fraldas geriátricas. Para cada venda realizada, o MS reembolsa o comerciante de acordo com tabela de referência de preços de medicamentos elaborada e disponibilizada no seu sítio eletrônico: http://portalms.saude.gov.br/acoes-e-programas/farmacia-popular/legislacao.
6. Em 2017, a Comissão Intergestores Tripartite (CIT) decidiu extinguir a rede própria do programa, passando o 'Aqui Tem Farmácia Popular' a ser o único meio de se obter medicamentos no âmbito do PFPB.
7. A adesão ao programa pelos estabelecimentos da rede privada de comércio farmacêutico faz-se pela entrega de determinados documentos ao Ministério da Saúde, que, após verificar a sua regularidade, autoriza a dispensação de medicamentos subsidiados pelo Programa, fornecendo um login e uma senha de acesso ao sistema eletrônico de autorizações.
8. O cidadão que deseja adquirir medicamentos subsidiados pela União deve dirigir-se a uma farmácia ou drogaria credenciada, portando documento de identificação que contenha o CPF e a receita médica.
9. Com a apresentação dos referidos documentos, o comerciante credenciado deve, no momento da transação, acessar o sistema eletrônico de autorização do Ministério da Saúde e inserir, dentre outros dados, o nome do paciente, o seu número de CPF, o nome do medicamento prescrito, a quantidade prescrita, o CRM do médico e a data de expedição da receita e o código de barras (EAN) do medicamento que será dispensado.
10. Após a inserção dos referidos dados no sistema informatizado, este calcula automaticamente o valor que será pago pelo Fundo Nacional da Saúde e o valor remanescente, que, se existir, deverá ser pago pelo cliente, no momento da compra. O registro das informações acima indicadas no sistema eletrônico e a geração da Autorização para Dispensação do Medicamento (ADM) bastam para que, no mês seguinte, os valores das vendas de medicamentos subsidiados pela União sejam depositados na conta da empresa conveniada.
11. A participação no Programa Farmácia Popular do Brasil (PFPB) se dá por meio de adesão, de forma que as farmácias e as drogarias que pretendem participar devem atender aos critérios previstos nas Portarias que o regulamentam. A participação não constitui uma obrigatoriedade aos estabelecimentos farmacêuticos, mas sim uma manifestação de vontade, com celebração de convênio entre o estabelecimento e o Ministério da Saúde. As normas instituidoras do PFPB são de consulta pública e devem ser cumpridas pelos estabelecimentos que desejem dele participar, devendo, inclusive, atestar estar cientes de todo o conteúdo e exigências previstas, mediante apresentação de requerimento e assinatura de termo de adesão.
12. Para atestar a veracidade e a legalidade das dispensações realizadas é necessário armazenar e manter, por um prazo de 5 (cinco anos) , as notas fiscais de aquisição dos medicamentos e/ou correlatos do Programa junto aos fornecedores, os cupons fiscais de venda, os cupons vinculados assinados pelos clientes e as respectivas receitas médicas.
13. Sem que sejam apresentadas as notas fiscais que comprovem a aquisição dos medicamentos que foram registrados no sistema como tendo sido dispensados não é possível atestar sua existência e que ele tenha sido de fato entregue ao beneficiário do Programa, o que possibilita a ocorrência da fraude denominada 'venda fantasma', simulação de venda que visa gerar o pagamento indevido pelo Ministério da Saúde. Dessa forma, para comprovar que a venda efetivamente ocorreu, deve-se haver prova da existência prévia, em estoque, dos medicamentos vendidos, não podendo, inclusive, apresentar nota fiscal de aquisição de medicamentos com código de barras (EAN) diferente do informado no momento da venda.
Auditoria do Denasus e Instauração da TCE
14. A presente TCE originou-se de constatações do Departamento Nacional de Auditoria do SUS (Denasus) em auditoria realizada em março e abril de 2016 com a finalidade de avaliar a execução do Programa Farmácia Popular do Brasil junto à empresa individual Erno Inacio Engster / Farmacia Sede Nova - MEI, abrangendo o período de 28/2/2014 a 6/8/2015, com foco no cumprimento das normas estabelecidas pela Portaria GM/MS nº 971/2012, vigente de 15/5/2012 a 27/1/2016, que dispõe sobre o Programa Farmácia Popular do Brasil.
15. De acordo com o Relatório de Auditoria nº 16241 do Denasus e seus anexos (peça 4) , foram constatadas irregularidades que representavam R$ 90.519,89, em valores históricos.
16. Foram constatadas, no referido Relatório, as seguintes irregularidades:
16.1. Falta e/ou falha na documentação comprobatória de dispensações de medicamentos do Programa Farmácia Popular do Brasil, caracterizada por:
a) registro de dispensação de medicamentos sem notas fiscais que comprovem a aquisição, contrariando o disposto nos arts. 23, 39 e 40 da Portaria GM/MS nº 971/2012, vigente de 15/5/2012 a 27/1/2016. Evidência: constatações 424182 e 424184 (peça 4, p. 6-8) ;
b) registro de dispensação de medicamentos em nome de pessoas falecidas, contrariando o disposto nos arts. 21 e 23 da Portaria GM/MS nº 971/2012, vigente de 15/5/2012 a 27/1/2016. Evidência: constatação 424205 (peça 4, p. 9) ;
c) não apresentação de cópia do cupom fiscal, cupom vinculado e/ou receitas médicas solicitados, contrariando o disposto nos arts. 21, 22, 23, 39 e 40 da Portaria GM/MS nº 971/2012, vigente de 15/5/2012 a 27/1/2016. Evidência: constatação 424227 (peça 4, p. 8) ;
d) apresentação de cupom fiscal, cupom vinculado e/ou receitas médicas com irregularidades, contrariando o disposto no art. 40 da Portaria GM/MS nº 971/2012, vigente de 15/5/2012 a 27/1/2016. Evidência: constatações 425407, 42410, 42474 e 425475 (peça 4, p. 10-13) .
17. O detalhamento do débito apurado pelo Denasus consta da peça 4, p. 16-33.
18. Diante das constatações o Denasus deu oportunidade de defesa aos responsáveis, em obediência aos princípios constitucionais que asseguram o direito ao contraditório e à ampla defesa, como demonstram as notificações expedidas em 3/5/2016 e 16/6/2016 (peça 7 e 9) . Conforme cita o Relatório de Auditoria nº 16241, os responsáveis não apresentaram justificativa.
19. Superada a fase de defesa administrativa, foram emitidas notificações de cobrança pela Secretaria Executiva do FNS aos responsáveis, em ofícios emitidos em 5/5/2017 (peça 11 e 13) , bem como edital, publicado no D.O.U em 26/5/2017 (peça 15) .
20. Assim, o motivo que levou à instauração da presente Tomada de Contas Especial está materializado por prejuízo causado pela empresa individual Erno Inacio Engster / Farmacia Sede Nova - MEI ao Programa Farmácia Popular do Brasil, no valor histórico de R$ 90.519,89, no período de 28/2/2014 a 6/8/2015, tendo em vista irregularidades que contrariaram as normas vigentes à época, especialmente a Portaria GM/MS nº 971/2012, vigente de 15/5/2012 a 27/1/2016, frente às constatações apontadas no Relatório de Auditoria nº 16241 do Denasus (peça 4) e consolidadas na Matriz de Responsabilização acostada pelo órgão instaurador (peça 17) .
21. Com base no Relatório de Auditoria do Denasus e com fundamento na IN/TCU 71/2012, alterada pela IN/TCU 76/2016 e DN/TCU 155/2016, o Fundo Nacional de Saúde autorizou a instauração de Tomada de Contas Especial (peça 1-2) .
22. O Relatório Completo do Tomador de Contas Especial nº 137/2018 (peça 18) registra a apuração de fatos, a quantificação do dano, bem como a identificação dos responsáveis, nos termos do art. 2º da IN TCU 71/2012.
23. Registra, ainda, que foi dada oportunidade de defesa aos responsáveis, conforme as notificações relacionadas no item 'V' do relatório do tomador, expedidas visando a regularização das contas e o ressarcimento do dano (peça 18, p. 5-6) . Conforme item 'VI' do mesmo relatório, os responsáveis não apresentaram justificativas após a emissão do Relatório de Auditoria.
24. O Tomador de Contas Especial, em seu Relatório nº 137/2018 (peça 18, p. 7) , chegou às mesmas conclusões quanto às irregularidades apuradas pelo Denasus no Relatório de Auditoria nº 16241 (peça 4) .
25. Por fim, o tomador de contas concluiu pela responsabilização da empresa individual Erno Inacio Engster / Farmacia Sede Nova - MEI solidariamente com o Sr. Erno Inacio Engster, quantificando-se o débito no valor de R$ 128.936,13, atualizado em 30/10/2018 (peça 18, p. 1) . A inscrição em conta de responsabilidade, no SIAFI, foi efetuada mediante a Nota de Lançamento de Sistema nº 2018NS043995, de 30/10/2018 (peça 16) .
26. Uma vez concluída a TCE no âmbito do Fundo Nacional de Saúde, esta foi remetida ao Ministério da Transparência e Controladoria-Geral da União, o qual emitiu o. Relatório de Auditoria nº 2065/2018 (peça 20) , que anui com as conclusões do Relatório de Auditoria nº 16241 do Denasus (peça 4) e Relatório de Tomada de Contas Especial nº 137/2018 (peça 18) .
27. Diante disso, a Secretaria de Controle Interno certificou a irregularidade das contas (peça 21) , acompanhado do parecer do dirigente do órgão de controle interno (peça 22) , tendo o Ministro de Estado da Saúde, Sr. Luiz Henrique Mandetta, registrado o conhecimento das conclusões daquele órgão de controle interno (peça 23) .
28. Autuada no TCU em 9/3/2020, foi realizada Instrução Preliminar com proposta de citação (peça 25) do empresário individual Erno Inacio Engster (CPF XXX.046.790-XX, CNPJ 02.025.861/0001-50) , proposta essa que obteve parecer favorável da Subunidade (peça 26) e da Unidade (peça 27) .
29. O responsável foi citado por meio dos ofícios:
	Natureza
	Comunicação 
	Data de expedição
	Peça
	Destinatário
	Origem do endereço
	Data da ciência ou motivo da devolução
	Peça da ciência
	Peça da Resposta

	Citação
	Ofício 30433/2020-Secomp-4
	29/06/2020
	29
	Erno Inacio Engster
	Receita Federal
	Mudou-se
	Não houve
	Não houve

	Citação
	Ofício 37168/2020-Secomp-4
	12/08/2020
	32
	Erno Inacio Engster
	Outros
	19/08/2020
	33
	35

30. No dia 11/9/2020, foi juntada procuração outorgando ao Sr. Emanuel Cardozo, OAB/RS 37.283, Sra. Karina Weber Cardozo, OAB/RS 72.564, Sr. Sergio Luiz Fernandes Pires, OAB/RS 17.295, e Sra. Cleusa Marisa Froner, OAB/RS 42.852 (peça 34, p. 11) , poderes para representar o Sr. Erno Inacio Engster.
31. No dia 11/9/2020, o Sr. Erno Inacio Engster apresentou suas alegações de defesa (peça 35) e solicitou prorrogação de prazo para apresentar as notas fiscais faltantes. Dessa forma, o prazo foi estendido até 5/10/2020 (peça 38) . No dia 9/11/2020, o Sr. Erno Inacio Engster apresentou as notas fiscais (peça 40-45) .
32. Em virtude da apresentação das notas fiscais constantes das peças 40-45, foi proposto diligenciar (peça 47) o Serviço de Auditoria do Denasus no Rio Grande do Sul (SEAUD/RS/DENASUS) para que procedesse à análise das novas notas fiscais apresentadas e verificasse se eram capazes de ilidir, no todo ou em parte, as irregularidades apontadas no Relatório de Auditoria nº 16241.
33. O Denasus, em resposta à diligência, analisou as notas fiscais apresentadas e elaborou relatório complementar, o qual foi encaminhado no dia 31/3/2021 (peça 53) .
ANÁLISE DOS PRESSUPOSTOS DE PROCEDIBILIDADE DA IN/TCU 71/2012
Viabilidade do Exercício do Contraditório e Ampla Defesa
34. Verifica-se que não há prejuízo ao contraditório e à ampla defesa, uma vez que não houve o transcurso de mais de dez anos desde o fato gerador sem que tenha havido a notificação dos responsáveis pela autoridade administrativa federal competente (art. 6º, inciso II, c/c art. 19 da IN/TCU 71/2012, modificada pela IN/TCU 76/2016) , pois os recursos transferidos e as despesas impugnadas referem-se aos exercícios de 2014 a 2015, e os responsáveis foram notificados sobre as irregularidades pela autoridade administrativa competente em 3/5/2016 e 16/6/2016 (peças 7 e 9) , fato também verificado pelo tomador de contas no item 'VI' do Relatório de Tomada de Contas Especial nº 137/2018 (peça 18) .
Valor de Constituição da TCE
35. Verifica-se, também, que o valor atualizado do débito apurado (sem juros) em 1/1/2017 é de R$ 107.100,40, portanto superior ao limite mínimo de R$ 100.000,00, na forma estabelecida conforme os arts. 6º, inciso I, e 19 da IN/TCU 71/2012, modificada pela IN/TCU 76/2016.
VERIFICAÇÃO DA EXISTÊNCIA DE OUTROS DÉBITOS
36. Em atenção ao comando contido no item 9.4 do Acórdão 1772/2017-TCU-Plenário, de relatoria do Exmo. Ministro-Substituto Augusto Sherman Cavalcanti, e em atendimento ao disposto no art. 6º, § 1º, da Instrução Normativa TCU 71/2012, informa-se que não foi constatada a existência de outros débitos imputáveis aos responsáveis arrolados nestes autos em demais processos em tramitação no Tribunal.
EXAME TÉCNICO
Esgotamento da via administrativa do Ministério da Saúde para ressarcimento do dano
37. Preliminarmente, oportuno consignar que, nos termos do art. 23, § 1º, do Decreto 7.827/2012, que regulamenta a Lei Complementar 141/2012, e item 9.3.5.2 do Acórdão 1072/2017-TCU-Plenário (Relator Min. Bruno Dantas) , foram esgotadas, na via administrativa de controle interno do Ministério da Saúde, as medidas para ressarcimento do dano, conforme notificações aos responsáveis em 5/5/2017 (peças 11 e 13) , bem como edital, publicado no D.O.U em 26/5/2017 (peça 15) .
Caracterização das irregularidades geradoras do dano ao erário
38. Extrai-se da situação sintetizada na seção 'histórico' desta instrução que o tomador de contas identificou como ilícito gerador do dano as seguintes irregularidades, o que teria ocasionado um prejuízo de R$ 90.519,89:
38.1. Falta e/ou falha na documentação comprobatória de dispensações de medicamentos do Programa Farmácia Popular do Brasil, caracterizada por:
a) Ocorrência 1: registro de dispensação de medicamentos sem notas fiscais que comprovem a aquisição;
Dispositivos violados: arts. 23, 39 e 40 da Portaria GM/MS nº 971/2012, vigente de 15/5/2012 a 27/1/2016;
Responsáveis: Sr. Erno Inacio Engster, empresário individual, no período de 28/2/2014 a 6/8/2015;
Conduta: não apresentar notas fiscais que comprovem a compra e a existência em estoque dos medicamentos dispensados;
Evidência: Constatações 424182 e 424184 do Relatório de Auditoria nº 16241 do Denasus (peça 4, p. 6-8) ;
b) Ocorrência 2: registro de dispensação de medicamentos em nome de pessoas falecidas;
Dispositivos violados: arts. 21 e 23 da Portaria GM/MS nº 971/2012, vigente de 15/5/2012 a 27/1/2016;
Responsáveis: Sr. Erno Inacio Engster, empresário individual, no período de 28/2/2014 a 6/8/2015;
Conduta: realizar a dispensação de medicamentos em nome de pessoas falecidas;
Evidência: Constatação 424205 do Relatório de Auditoria nº 16241 do Denasus (peça 4, p. 9) ;
c) Ocorrência 3: não apresentação de cópia do cupom fiscal, cupom vinculado e/ou receitas médicas solicitados;
Dispositivos violados: arts. 21, 22, 23, 39 e 40 da Portaria GM/MS nº 971/2012, vigente de 15/5/2012 a 27/1/2016;
Responsáveis: Sr. Erno Inacio Engster, empresário individual, no período de 28/2/2014 a 6/8/2015;
Condutas: não apresentar as cópias do cupom fiscal, cupom vinculado e/ou receitas médicas solicitados, os quais servem para atestar a legalidade das dispensações realizadas;
Evidência: Constatação 424227 do Relatório de Auditoria nº 16241 do Denasus (peça 4, p. 8) ;
d) Ocorrência 4: apresentação de cupom fiscal, cupom vinculado e/ou receitas médicas com irregularidades;
Dispositivos violados: art. 40 da Portaria GM/MS nº 971/2012;
Responsáveis: Sr. Erno Inacio Engster, empresário individual, no período de 28/2/2014 a 6/8/2015;
Condutas: apresentar cupom fiscal, cupom vinculado e/ou receitas médicas com irregularidades e/ou realizar registro de dispensação de medicamentos de forma divergente ao constante desses documentos;
Evidência: Constatações 425407, 42410, 42474 e 425475 do Relatório de Auditoria nº 16241 do Denasus (peça 4, p. 10-13) .
Responsabilização da Pessoa Física dos Empresários Individuais
39. Devido ao caráter convenial conferido à relação entre o poder público e o particular no âmbito do Programa Farmácia Popular do Brasil, conforme claramente explicitado nas Portarias que o regem, a jurisprudência do TCU tem se solidificado no sentido de que sejam responsabilizados, além da pessoa jurídica, também seus administradores, pessoalmente, a comprovar a regular aplicação dos recursos públicos desse programa submetidos às suas decisões. Nesse diapasão, acerca das irregularidades constatadas na execução do PFPB, julgados recentes do TCU, a exemplo dos Acórdãos 3796/2020-TCU-Primeira Câmara (Relator Ministro Vital do Rêgo) , 2395/2020-TCU-Primeira Câmara (Relator Ministro-Substituto Weder de Oliveira) , e 2386/2020-TCU-Primeira Câmara (Relator Ministro Augusto Sherman) , têm responsabilizado a pessoa jurídica da farmácia/drogaria credenciada em solidariedade com a pessoa física dos seus administradores, não pelo instituto da desconsideração da personalidade jurídica, mas pela obrigação de prestar contas decorrente da natureza convenial da relação jurídica estabelecida.
40. Sobre o assunto é claro o voto condutor do Acórdão 5259/2018-TCU-Primeira Câmara, (Relator Ministro Vital do Rêgo) :
'Com relação à matéria de fato, como bem ressaltou o MPTCU, a norma que instituiu o PFPB (art. 2º, inciso II, da Portaria 184/2011, sucedido pelo art. 2º, inciso II, Portaria 111/2016) atribuiu ao programa, expressamente, a natureza de convênio, por meio do qual é outorgado ao particular (farmácia ou drogaria integrante da rede privada) a gestão de recursos públicos. Assim, ao assumir voluntariamente o múnus público de gestão de recursos do PFPB, o particular se submete à obrigação de prestar contas, conforme disposto no artigo 70, parágrafo único, da Constituição, e, eventual responsabilização em caso de mau uso dos recursos geridos, consoante dispõe o artigo 71, inciso II, da CF/1988.
Nesse contexto, compartilho o entendimento do MPTCU, no sentido de que, ao se considerar a gestão de recursos públicos no âmbito de uma pessoa jurídica de direito privado, as decisões das pessoas naturais administradoras dessa pessoa jurídica determinam a destinação a ser dada àqueles recursos públicos. Isso faz com que, além da pessoa jurídica, também seus administradores sejam obrigados, pessoalmente, a comprovar a regular aplicação dos recursos públicos submetidos às suas decisões, a exemplo do que deliberou esta Corte no Acórdão 8969/2016-TCU-Segunda Câmara (Relator Ministro Raimundo Carreiro) .'
41. Nos casos em que o estabelecimento comercial farmacêutico possui a natureza jurídica de empresa individual, o art. 2º do Decreto-Lei 1.706, de 23 de outubro de 1979 esclarece que as empresas individuais se equiparam a pessoa jurídica apenas para fins fiscais. Dessa forma, por não ser efetivamente uma pessoa jurídica, responde apenas a pessoa física do empresário individual.
42. Nesse sentido se manifestou o Ministro Vital do Rego no voto condutor do Acórdão 4508/2020-TCU-Primeira Câmara:
'19. Não há dúvidas, na jurisprudência desta Corte de Contas, que a empresa individual não tem personalidade diversa e separada do titular, constituindo-se como única pessoa com único patrimônio, tanto assim que é desnecessária a desconsideração da personalidade jurídica para a condenação de responsável empresário individual. Nesse sentido, os Acórdão 2386/2020-TCU-Primeira Câmara (relator Min. Augusto Sherman) , 4.476/2019-TCU-2ª Câmara (Min. Subst. Marcos Bemquerer) , 8.698/2019-TCU-2ª Câmara (relator Min. Aroldo Cedraz) , 3.201/2018-TCU-2ª Câmara (relator Min. Aroldo Cedraz) , 10.922/2016-TCU-2ª Câmara (Min. Subst. André de Carvalho) , 4.784/2014-TCU1ª Câmara (Min. Benjamin Zymler) e 2.737/2013- TCU-Plenário (Rel. Min. José Jorge) , 1.563/2012TCU-Plenário (Min. Subst. Marcos Bemquerer) , dentre outros.'
43. Esse mesmo entendimento é espelhado na doutrina e na jurisprudência pátrias, nas quais o empresário individual, conquanto esteja inscrito no Cadastro Nacional de Pessoas Jurídicas, não é considerado pessoa jurídica, pois equivale a um comerciante exercendo atos de comércio individualmente. Nesse decisum, ao acatar sugestão do representante do Ministério Público, o relator, ao tempo que destacou que o responsável é a pessoa física, adotou posicionamento no sentido de que todas as referências ao empresário individual no processo trarão o seu CPF e o seu CNPJ.
44. O caso concreto tratado nesta TCE envolve o empresário individual Sr. Erno Inacio Engster (CPF XXX.046.790-XX, CNPJ 02.025.861/0001-50) .
45. Considerando os ilícitos acima identificados, a imputação de responsabilidade atende aos pressupostos estabelecidos na jurisprudência desta Corte de Contas. Com efeito, há elementos para individualizar as condutas, o nexo de causalidade entre estas e as irregularidades geradoras do dano e está caracterizada a atuação, no mínimo culposa, do responsável, conforme resumido na matriz de responsabilização anexa a esta instrução e demonstrado na descrição das ocorrências listadas no tópico retro 'Caracterização das Irregularidades Geradoras do Dano ao Erário'.
46. Encontram-se, dessa forma, elementos probatórios nos autos que autorizam a responsabilização do Sr. Erno Inacio Engster, na condição de empresário individual.
47. Na seara do Direito Financeiro, é cediço que cabe ao responsável demonstrar, por meio da documentação exigida nos normativos do PFPB, a boa e a regular aplicação dos recursos públicos federais geridos no âmbito do referido programa, ainda que tais recursos financeiros lhes tenham sido repassados posteriormente à dispensação dos medicamentos, pois fora feito com base nas informações prestadas pelo estabelecimento comercial farmacêutico à luz das exigências previamente estabelecidas e aceitas pelo ente privado.
48. Cabia ao responsável comprovar, por meio de documentos hábeis (notas fiscais de entrada, receitas médicas, cupons vinculados, cupons fiscais etc.) , que as dispensações de medicamentos respeitaram os normativos do programa.
Citações
49. Em cumprimento ao Despacho do Secretário da Secex-TCE (peça 27) , foi promovida a citação do responsável por meio dos ofícios:
	Natureza
	Comunicação 
	Data de expedição
	Peça
	Destinatário
	Origem do endereço
	Data da ciência ou motivo da devolução
	Peça da ciência
	Peça da Resposta

	Citação
	Ofício 30433/2020-Secomp-4
	29/06/2020
	29
	Erno Inacio Engster
	Receita Federal
	Mudou-se
	Não houve
	Não houve

	Citação
	Ofício 37168/2020-Secomp-4
	12/08/2020
	32
	Erno Inacio Engster
	Outros
	19/08/2020
	33
	35

Alegações de defesa
50. No documento constante da peça 35, o responsável apresentou as seguintes alegações/informações:
Primeira alegação
51. Alega a nulidade de todo o procedimento, em virtude de ofensa aos princípios do devido processo legal, contraditório e ampla defesa, já que a imputação teria sido levada a efeito sem que fosse oportunizado ao responsável o direito de se defender.
52. Alega que, quando da realização da auditoria, o estabelecimento já se encontrava sem atividade, o que teria levado o defendente a ter conhecimento dos fatos somente nesta fase do processo, o que teria vindo em seu prejuízo, pois seu direito de defesa teria sido ceifado.
Análise
53. Verifica-se que o Denasus deu oportunidade de defesa ao responsável, em obediência aos princípios constitucionais que asseguram o direito ao contraditório e à ampla defesa, como demonstram as notificações expedidas em 3/5/2016 e 16/6/2016 (peças 7 e 9) . Os comprovantes de recebimento das comunicações encontram-se nas peças 8 e 10.
54. Ainda que não tivesse ocorrido a notificação do responsável na fase interna da tomada de contas especial, o que não foi o caso, a jurisprudência deste Tribunal é firme no sentido de que a instauração do contraditório e da ampla defesa, para fins de condenação dos responsáveis por parte desta Corte de Contas, somente se dá na fase externa do processo de tomada de contas especiais, ou seja, por meio de sua regular citação, sendo irrelevante, para a configuração do contraditório, a ocorrência ou não de notificação anterior pelo órgão concedente. Nesse sentido os Acórdão 1404/2014-TCU-Plenário e 1.991/2014 - Plenário (Relator Ministro Marcos Bemquerer) ; e 2.875/2014 - Plenário (Relator Ministro Benjamin Zymler) .
55. Dessa forma, não assiste razão ao defendente a alegação de que houve prejuízo ao contraditório e à ampla defesa.
Segunda alegação
56. Alega que não houve locupletamento ilícito e que o Denasus não teria logrado comprovar que os medicamentos não teriam sido devidamente entregues aos beneficiários.
57. Alega que imputar débito baseado apenas em denúncia de terceiros, sem que seja realizado o confronto de todos os documentos, notas fiscais de entrada e saída, cupons, receitas médicas e, também de outros documentos pertinentes, ofenderia os princípios basilares do direito pátrio da ampla defesa, do contraditório e do ônus da prova.
Análise
58. A participação no Programa Farmácia Popular do Brasil se dá por meio de adesão, de forma que as farmácias e as drogarias que pretendem participar devem atender aos critérios previstos nas Portarias que o regulamentam. A participação não constitui uma obrigatoriedade aos estabelecimentos farmacêuticos, mas sim uma manifestação de vontade, com celebração de convênio entre o estabelecimento e o Ministério da Saúde. As normas instituidoras do PFPB são de consulta pública e devem ser cumpridas pelos estabelecimentos que desejem dele participar, devendo, inclusive, atestar estar cientes de todo o conteúdo e exigências previstas, mediante apresentação de requerimento e assinatura de termo de adesão.
59. Para atestar a veracidade e a legalidade das dispensações realizadas é obrigatório armazenar e manter, por um prazo de 5 (cinco anos) , as notas fiscais de aquisição dos medicamentos e/ou correlatos do Programa junto aos fornecedores, os cupons fiscais de venda, os cupons vinculados assinados pelos clientes e as respectivas receitas médicas. A ausência ou o vício em qualquer um desses documentos torna impossível atestar a legalidade da dispensação, conforme expressamente disposto na Portaria GM/MS nº 971/2012.
60. Conforme voto condutor do Acórdão 5259/2018-TCU-Primeira Câmara, (Relator Ministro Vital do Rêgo) , a norma que instituiu o PFPB (art. 2º, inciso II, da Portaria 184/2011, sucedido pelo art. 2º, inciso II, Portaria 111/2016) atribuiu ao programa, expressamente, a natureza de convênio, por meio do qual é outorgado ao particular (farmácia ou drogaria integrante da rede privada) a gestão de recursos públicos. Assim, ao assumir voluntariamente o múnus público de gestão de recursos do PFPB, o particular se submete à obrigação de prestar contas, conforme disposto no artigo 70, parágrafo único, da Constituição, e, eventual responsabilização em caso mau uso dos recursos geridos, consoante dispõe o artigo 71, inciso II, da CF/1988.
61. Dessa forma, a não apresentação dos documentos que comprovam a legalidade das dispensações gera presunção de dano ao erário, já que o ônus da prova cabe aos estabelecimentos participantes do PFPB e não à Administração Pública.
62. Verifica-se que não houve imputação de débito baseada apenas em denúncia de terceiros. A irregularidade que deu origem ao débito decorreu da falta e/ou falha na documentação comprobatória de dispensações de medicamentos do Programa Farmácia Popular do Brasil, caracterizada por:
a) registro de dispensação de medicamentos sem notas fiscais que comprovem a aquisição, contrariando o disposto nos arts. 23, 39 e 40 da Portaria GM/MS nº 971/2012, vigente de 15/5/2012 a 27/1/2016. Evidência: constatações 424182 e 424184 (peça 4, p. 6-8) ;
b) registro de dispensação de medicamentos em nome de pessoas falecidas, contrariando o disposto nos arts. 21 e 23 da Portaria GM/MS nº 971/2012, vigente de 15/5/2012 a 27/1/2016. Evidência: constatação 424205 (peça 4, p. 9) ;
c) não apresentação de cópia do cupom fiscal, cupom vinculado e/ou receitas médicas solicitados, contrariando o disposto nos arts. 21, 22, 23, 39 e 40 da Portaria GM/MS nº 971/2012, vigente de 15/5/2012 a 27/1/2016. Evidência: constatação 424227 (peça 4, p. 8) ; e
d) apresentação de cupom fiscal, cupom vinculado e/ou receitas médicas com irregularidades, contrariando o disposto no art. 40 da Portaria GM/MS nº 971/2012, vigente de 15/5/2012 a 27/1/2016. Evidência: constatações 425407, 42410, 42474 e 425475 (peça 4, p. 10-13) .
63. Não assiste, portanto, razão ao defendente.
Juntada de notas fiscais
64. No documento constante da peça 39, o defendente informa que juntou, às peças 40-45, as Notas Fiscais que comprovariam a aquisição de medicamentos dispensados aos beneficiários, referentes aos anos de 2014 e 2015.
Análise
65. Em virtude da apresentação das notas fiscais constantes das peças 40-45, foi proposto diligenciar (peça 47) o Serviço de Auditoria do Denasus no Rio Grande do Sul (SEAUD/RS/DENASUS) para que procedesse à análise das novas notas fiscais apresentadas e verificasse se eram capazes de ilidir, no todo ou em parte, as irregularidades apontadas no Relatório de Auditoria nº 16241.
66. O Denasus, em resposta à diligência, analisou as notas fiscais apresentadas e elaborou relatório complementar, no qual o débito foi reduzido de R$ 90.519,89 para R$ 89.138,67, em valores históricos. Foram consideradas no cômputo apenas as notas fiscais que possuíam código EAN igual ao código do medicamento para o qual foi autorizada a dispensação no sistema, conforme o disposto nos arts. 23, 39 e 40 da Portaria GM/MS nº 971/2012.
Culpabilidade
67. No âmbito do TCU, é considerado de boa-fé o responsável que, embora tenha concorrido para o dano ao erário ou outra irregularidade, seguiu as normas pertinentes, os preceitos e os princípios do direito. A análise, portanto, é feita sob o ponto de vista objetivo, sem que seja necessária a comprovação de má-fé (dolo) , mas apenas da ausência de boa-fé objetiva (Acórdão 7936/2018-TCU-Segunda Câmara, rel. Min. Augusto Sherman) .
68. Dessa forma, não é possível atestar a boa-fé do responsável, já que o dano decorreu justamente do descumprimento das normas e princípios do Programa Farmácia Popular do Brasil. É possível afirmar que o responsável tinha consciência da ilicitude dos atos, haja vista ter assinado termo de adesão no qual requereu a habilitação nas condições estabelecidas pela Portaria que rege o Programa, da qual declarou expressamente estar ciente de todo o conteúdo e exigências, as quais aceitou e se comprometeu a cumprir.
Verificação do Prazo de Prescrição da Pretensão Punitiva
69. Observa-se não ter ocorrido a prescrição da pretensão punitiva por parte do TCU que, nos termos do entendimento firmado no Acórdão 1.441/2016-TCU-Plenário (Rel. Ministro Benjamin Zymler) , subordina-se ao prazo geral de prescrição indicado no art. 205 do Código Civil, qual seja, dez anos contados a partir da data de ocorrência da irregularidade sancionada, nos termos do art. 189 do Código Civil. As irregularidades discutidas nesta TCE ocorreram nos exercícios de 2014 e 2015, bem como houve interrupção do prazo prescricional, em 23/4/2020, em função do ato que determinou a citação (peça 27) , portanto há menos de 10 anos, não restando caracterizada a prescrição da pretensão punitiva.
CONCLUSÃO
70. Em face da análise promovida na seção 'Exame Técnico', propõe-se rejeitar as alegações de defesa apresentadas pelo Sr. Erno Inacio Engster (CPF XXX.046.790-XX, CNPJ 02.025.861/0001-50) , uma vez que não foram suficientes para sanear as irregularidades a ele atribuídas.
71. Em virtude da apresentação de novas notas fiscais (peça 40-45) , as quais foram analisadas pelo Denasus em relatório complementar (peça 53) , o débito foi reduzido de R$ 90.519,89 para R$ 89.138,67, em valores históricos.
72. Por fim, inexistindo nos autos elementos que demonstrem a boa-fé do responsável ou a ocorrência de outros excludentes de culpabilidade, conforme exposto na seção 'Culpabilidade', devem suas contas ser, desde logo, julgadas irregulares, nos termos do art. 202, § 6º, do Regimento Interno/TCU, procedendo-se à sua condenação em débito e à aplicação da multa prevista no art. 57 da Lei 8.443/1992.
PROPOSTA DE ENCAMINHAMENTO
73. Diante do exposto, submetem-se os autos à consideração superior, propondo:
a) rejeitar parcialmente as alegações de defesa apresentadas pelo Sr. Erno Inacio Engster (CPF XXX.046.790-XX, CNPJ 02.025.861/0001-50) ;
b) com fundamento nos arts. 1º, inciso I, 16, inciso III, alíneas 'b' e 'c', da Lei 8.443/1992 c/c os arts. 19 e 23, inciso III, da mesma Lei, e com arts. 1º, inciso I, 209, inciso II e III, 210 e 214, inciso III, do Regimento Interno, que sejam julgadas irregulares as contas do Sr. Erno Inacio Engster (CPF XXX.046.790-XX, CNPJ 02.025.861/0001-50) , e condená-lo ao pagamento das quantias a seguir especificadas, com a fixação do prazo de quinze dias, a contar das notificações, para comprovar, perante o Tribunal (art. 214, inciso III, alínea 'a', do Regimento Interno) , o recolhimento das dívidas aos cofres do Fundo Nacional de Saúde, atualizadas monetariamente e acrescidas dos juros de mora, calculados a partir das datas discriminadas, até a data dos recolhimentos, na forma prevista na legislação em vigor, abatendo-se, na oportunidade, os valores já ressarcidos:
	DATA DA OCORRÊNCIA
	VALOR ORIGINAL
 (R$) 
	D/C

	28/02/2014
	 7.782,19 
	D

	16/04/2014
	 5.771,68 
	D

	12/05/2014
	 5.781,37 
	D

	30/05/2014
	 5.333,54 
	D

	02/06/2014
	 1.253,85 
	D

	07/07/2014
	 5.988,06 
	D

	31/07/2014
	 5.037,30 
	D

	01/08/2014
	 1.639,24 
	D

	01/09/2014
	 5.673,98 
	D

	09/09/2014
	 831,57 
	D

	09/09/2014
	 48,24 
	D

	01/10/2014
	 4.022,24 
	D

	02/10/2014
	 1.555,39 
	D

	03/11/2014
	 2.445,14 
	D

	03/11/2014
	 50,64 
	D

	28/11/2014
	 649,18 
	D

	28/11/2014
	 23,40 
	D

	28/11/2014
	 48,24 
	D

	01/12/2014
	 1.585,06 
	D

	01/12/2014
	 138,52 
	D

	14/01/2015
	 2.525,51 
	D

	14/01/2015
	 24,12 
	D

	09/02/2015
	 24,12 
	D

	09/02/2015
	 3.891,87 
	D

	03/03/2015
	 58,92 
	D

	03/03/2015
	 4.617,63 
	D

	02/04/2015
	 7,20 
	D

	02/04/2015
	 23,40 
	D

	02/04/2015
	 48,00 
	D

	02/04/2015
	 24,12 
	D

	02/04/2015
	 4.340,76 
	D

	05/05/2015
	 6.194,13 
	D

	05/05/2015
	 770,12 
	D

	12/06/2015
	 50,40 
	D

	12/06/2015
	 4.314,82 
	D

	12/06/2015
	 13,04 
	D

	15/06/2015
	 24,12 
	D

	15/06/2015
	 1.086,67 
	D

	15/06/2015
	 100,71 
	D

	03/07/2015
	 4.342,74 
	D

	03/07/2015
	 25,20 
	D

	06/07/2015
	 391,86 
	D

	05/08/2015
	 526,24 
	D

	06/08/2015
	 54,14 
	D

c) aplicar ao Sr. Erno Inacio Engster (CPF XXX.046.790-XX) , a multa prevista no art. 57 da Lei 8.443/1992 c/c o art. 267 do Regimento Interno, com a fixação do prazo de quinze dias, a contar das notificações, para comprovar, perante o Tribunal (art. 214, inciso III, alínea 'a', do Regimento Interno) , o recolhimento das dívidas aos cofres do Tesouro Nacional, atualizadas monetariamente desde a data do acórdão até a dos efetivos recolhimentos, se forem pagas após o vencimento, na forma da legislação em vigor;
d) autorizar, desde logo, nos termos do art. 28, inciso II, da Lei 8.443/1992, a cobrança judicial das dívidas, caso não atendidas as notificações;
e) autorizar, desde logo, e com fundamento no art. 26, da Lei 8.443/1992 c/c o art. 217, do Regimento Interno do TCU, caso seja do interesse do responsável, o parcelamento das dívidas em até 36 parcelas, devendo incidir, sobre cada uma, os encargos legais devidos, sem prejuízo de alertá-lo de que, caso opte por essa forma de pagamento, a falta de comprovação do recolhimento de qualquer parcela implicará o vencimento antecipado do saldo devedor, nos termos do art. 26, parágrafo único, e 59, da Lei 8.443/1992 c/c o art. 217, § 2º, do Regimento Interno do TCU;
f) enviar cópia do Acórdão que vier a ser prolatado à Procuradoria da República no Estado do Rio Grande do Sul, nos termos do § 3º do art. 16 da Lei 8.443/1992, c/c o § 7º do art. 209 do Regimento Interno do TCU, para adoção das medidas cabíveis, e ao Fundo Nacional de Saúde e aos responsáveis, para ciência, e informar-lhes que a deliberação, acompanhada do Relatório e do Voto que a fundamenta, está disponível para a consulta no endereço www.tcu.gov.br/acordaos, além de esclarecer que, caso requerido, o TCU poderá fornecer sem custos as correspondentes cópias, de forma impressa;
g) informar à Procuradoria da República no Estado do Rio Grande do Sul que, nos termos do parágrafo único do art. 62 da Resolução TCU 259/2014, os procuradores e membros do Ministério Público credenciados nesta Corte podem acessar os presentes autos de forma eletrônica e automática, ressalvados apenas os casos de eventuais peças classificadas como sigilosas, as quais requerem solicitação formal."
É o relatório.

Sergio Luiz Fernandes Pires (17.295/OAB-RS), Emanuel Cardozo (37.283/OAB-RS) e outros (peça 34, p. 11).

Procurador Rodrigo Medeiros de Lima.

TOMADA DE CONTAS ESPECIAL. APLICAÇÃO IRREGULAR DE RECURSOS DO SISTEMA ÚNICO DE SAÚDE (SUS) NO ÂMBITO DO PROGRAMA FARMÁCIA POPULAR DO BRASIL - AQUI TEM FARMÁCIA POPULAR (PFPB). FALHA NA DOCUMENTAÇÃO COMPROBATÓRIA DE DISPENSAÇÕES DE MEDICAMENTOS. CITAÇÃO. REJEIÇÃO PARCIAL DAS ALEGAÇÕES DE DEFESA APRESENTADAS. IRREGULARIDADE DAS CONTAS. DÉBITO. MULTA.

TOMADA DE CONTAS ESPECIAL (TCE)

Secretaria de Controle Externo de Tomada de Contas Especial (SecexTCE).

Trata-se de tomada de contas especial instaurada pelo Fundo Nacional de Saúde em desfavor da empresa individual e seu administrador Erno Inacio Engster, em razão de aplicação irregular de recursos do Sistema Único de Saúde (SUS) no âmbito do Programa Farmácia Popular do Brasil - Aqui Tem Farmácia Popular (PFPB) , no período de 28/2/2014 a 6/8/2015, o que teria ocasionado o prejuízo de R$ 89.138,67, em valores históricos.
2.	Este processo teve origem em auditoria realizada pelo Departamento Nacional de Auditoria do SUS (Denasus) , no período de março a abril de 2016, com a finalidade de avaliar a execução do referido programa junto à empresa individual Erno Inacio Egnster (Farmácia Sede Nova-MEI) , com foco no cumprimento das normas estabelecidas pela Portaria GM/MS 971/2012, vigente de 15/5/2012 a 27/1/2016, que dispunha sobre o Programa Farmácia Popular do Brasil.
3.	Na fase interna da TCE, o órgão concedente concluiu pela ocorrência das seguintes irregularidades nas dispensações e/ou na documentação comprobatória de dispensação de medicamentos do programa: (i) registro de dispensação de medicamentos sem notas fiscais que comprovassem a aquisição; (ii) registro de dispensação de medicamentos em nome de pessoas falecidas; (iii) não apresentação de cópia do cupom fiscal, vinculado e/ou receitas médicas solicitados; (iv) apresentação de cupom fiscal, vinculado e/ou receitas médicas com irregularidades.
4.	Para fins elucidativos, destaco que, ao realizar uma dispensação no âmbito do Programa Farmácia Popular do Brasil, o estabelecimento insere todos os dados requeridos no sistema informatizado e recebe a autorização para dispensação do medicamento, bem como o valor que será subsidiado pelo Fundo Nacional da Saúde (FNS) e o valor remanescente que, se existir, deverá ser pago pelo cliente. Com a conclusão da operação, no mês seguinte, a empresa recebe automaticamente em sua conta bancária o valor referente à parte subsidiada pelo fundo.
5.	A participação no PFPB se dá por meio de adesão voluntária, de forma que as farmácias e as drogarias interessadas devem atender aos critérios previstos nas portarias que o regulamentam.
6.	Qualquer irregularidade praticada pelo estabelecimento comercial em relação às notas fiscais de aquisição dos medicamentos e/ou correlatos do programa junto aos fornecedores, aos cupons fiscais de venda, aos cupons vinculados assinados pelos clientes e às respectivas receitas médicas gera a obrigação de ressarcimento de valores.
7.	Tendo em vista o caráter convenial conferido à relação entre o poder público e o particular no âmbito do supracitado programa, conforme claramente explicitado nas portarias que o regem, a jurisprudência do TCU tem se solidificado no sentido de que sejam instados a comprovar a regular aplicação dos recursos públicos do programa submetidos às suas decisões, além da pessoa jurídica, também seus administradores, pessoalmente, não pelo instituto da desconsideração da personalidade jurídica, mas pela obrigação de prestar contas decorrente dessa natureza de convênio.
8.	No presente caso, o estabelecimento comercial possui natureza jurídica de empresa individual, respondendo também o seu administrador, nos termos do Boletim de Jurisprudência TCU 309/2020, enunciado do Acórdão 5246/2020-TCU-Primeira Câmara, Relator Ministro Benjamin Zymler:
"A condenação solidária em débito atribuído a firma individual e seu empresário não caracteriza bis in idem, porquanto obriga todos à mesma dívida, que pode ser cobrada integralmente de um ou de ambos, nos termos dos arts. 264 e 265 do Código Civil, além do que não se faz distinção entre o patrimônio da empresa individual e o da pessoa física. No caso de multa, todavia, cabe aplicar apenas ao empresário, sob pena de bis in idem, uma vez que a firma individual não possui personalidade diversa e separada da do seu titular, constituindo ambos uma única pessoa, ao contrário do que ocorre nas outras sociedades empresariais."
9.	Os responsáveis foram notificados tanto pelo Denasus quanto pela Secretaria Executiva do Fundo Nacional de Saúde para apresentar justificativas sobre cada uma das irregularidades antes elencadas, todavia, não apresentaram justificativas.
10.	No âmbito do TCU, foram regularmente citados, tendo alegado que: (i) houve ofensa aos princípios do devido processo legal, contraditório e ampla defesa; (ii) o estabelecimento já se encontrava sem atividade quando da realização da auditoria; (iii) não houve locupletamento ilícito; (iv) imputar débito baseado apenas em denúncia de terceiros ofenderia os princípios basilares da ampla defesa, do contraditório e do ônus da prova. Também juntou notas fiscais que comprovariam a aquisição de medicamentos dispensados aos beneficiários, referentes aos anos de 2014 e 2015.
11.	Corroboro as análises empreendidas pela unidade instrutora, as quais contaram com a anuência do Ministério Público junto ao TCU, razão pela qual incorporo os fundamentos apresentados às minhas razões de decidir.
12.	As informações presentes nos autos não permitem constatar a regular aplicação de todos os recursos repassados e, mesmo tendo sido oportunizada a defesa aos responsáveis, tanto perante o órgão concedente quanto no âmbito desta Corte de Contas, não se desincumbiram desse ônus, uma vez que as notas apresentadas não foram aptas para afastar totalmente o débito, subsistindo ainda o valor histórico de R$ 89.138,67.
13.	Por fim, tendo em vista que o dano decorreu do descumprimento das normas e princípios do Programa Farmácia Popular do Brasil e não há indícios de que tenham agido de maneira diligente ou adotado quaisquer medidas para resguardar o erário, reputo não ser possível reconhecer sua boa-fé, o que autoriza o imediato julgamento definitivo de mérito de suas contas, nos termos do art. 202, § 6º, do Regimento Interno do TCU. 
14.	Nesse cenário, exsurge o dever de julgar irregulares as contas dos responsáveis, imputando-lhes débito solidário e aplicando a Erno Inacio Engster multa, no valor de R$ 20.000,00, com amparo nos arts. 19 e 57 da Lei Orgânica do TCU.
	Ante o exposto, voto por que o Tribunal adote o Acórdão que ora submeto à deliberação deste Colegiado
TCU, Sala das Sessões, em 1 de novembro de 2022.
Ministro BRUNO DANTAS 
Relator